【裁判字號】    97,消債更,1438
【裁判日期】    980204
【裁判案由】    更生事件
【裁判全文】
臺灣臺南地方法院民事裁定          97年度消債更字第1438號
聲  請  人
即  債務人  甲○○
代  理  人  吳健安律師
上列當事人因消費者債務清理事件聲請更生，本院裁定如下：
    主  文
聲請駁回。
聲請費用新臺幣壹仟元由聲請人負擔。
    理  由
一、按債務人與金融機構協商成立者，不得聲請更生或清算，但
    因不可歸責於己之事由，致履行顯有重大困難者，不在此限
    ；本條例施行前，債務人依金融主管機關協調成立之中華民
    國銀行公會會員辦理消費金融案件無擔保債務協商機制與金
    融機構成立之協商，準用前項之規定，消費者債務清理條例
    （下稱本條例）第 151條第5項、第6項分別定有明文。衡諸
    前開規定之立法意旨，可見債務人無論在本條例施行前後，
    與金融機構之債權人成立協商後，即應本於債權契約之誠信
    原則勉力履行，除非有前述不可歸責於己之事由，且其履行
    顯然有重大困難，不得率爾依本條例更生程序清理其債務。
    又按聲請更生或清算不合程式或不備其他要件者，法院應以
    裁定駁回之，但其情形可以補正者，法院應定期間先命補正
    ，復為同條例第8條所明定。
二、本件聲請意旨略以：聲請人即債務人甲○○現任職於聯勤儲
    備中心空用總庫臺南分庫每月薪資約新臺幣（下同）51,902
    元，除此薪資收入外，僅有汽車一輛，然累積債務總金額已
    達3,621,089 元，前曾依照中華民國銀行公會會員辦理消費
    金融案件無擔保債務協商機制，與債權人安泰銀行等11家銀
    行成立協商，每月應還款金額為30,678元，惟債務人因合作
    金庫商業銀行信貸900,000 元為銀行自辦之軍公教專案，貸
    款利率比協商利率4%較低，故無法納入協商機制，並於民國
    95 年向合作金庫商業銀行申請繳利息之還款方案，於每月5
    日繳5,000元利息，利息繳至97年1月5日止，於次月恢復繳
    本金及利息計13,000元，兩者款項相加每月共需支出43,678
    元，已明顯無法維持家中基本生活開支35,100元，有不可歸
    責於己致履行協商條件顯有重大困難之事由，符合消費者債
    務清理條例第3條、第151條第5項但書之規定，爰依上開規
    定，提出財產及收入狀況說明書、債權人清冊、債務人清冊
    ，聲請更生等語。
三、經查，本件債務人於聲請更生前，已先於95年6月7日依金融
    主管機關協調成立之中華民國銀行公會會員辦理消費金融案
    件無擔保債務協商機制與安泰銀行等金融機構成立協商，自
    95年7月起，分120期，利率4%，每月30,678元分期償還等情
    ，有債權人安泰銀行97年12月11日之民事陳報狀所附之協議
    書及無擔保債務還款計劃書在卷可憑，堪信為真實。
四、債務人雖主張，於97年2 月起合庫金庫商業銀行信貸恢復繳
    本金及利息計13,000元，協商款項與合庫金庫商業銀行信貸
    款項兩者相加每月共需支出43,678元，已明顯無法維持家中
    基本生活開支35,100元，有不可歸責於己致履行協商條件顯
    有重大困難之事由云云，惟查：
  (一)債務人雖主張於95年向合庫金庫商業銀行申請繳利息之還款
    方案，於每月5日繳5,000元利息，利息繳至97年1月5日止，
    於次月恢復繳本金及利息計13,000元云云，惟按債務人之財
    產及薪資為所有債權之總擔保，是非為維持其財產所為之支
    出行為，減損其積極財產，自不得列為其應支出項下，且為
    確保各債權人公平受償，亦不得獨厚任何一特定債權人。查
    聲請人之財產及薪資既為所有債權人之總擔保，應確保各債
    權人公平受償，債務人何能每月獨厚於部分債權人，而每月
    償還合庫金庫商業銀行13,000元之理？又按為妥適調整債務
    人與債權人及其他利害關係人間之權利義務關係，保障債權
    人獲得公平受償，並謀求消費者經濟生活之重建復甦機會，
    而債務人與金融機構因消費借貸、信用卡等原因所負欠債務
    ，其法律關係較為單純明確，金融機構並已訂有債務協商機
    制，如能協商成立，債務人不需依消債條例聲請更生或清算
    ，可疏減法院負擔，有效分配司法資源，並使債務人得自主
    解決其債務，使所有債權人能在一致協商之下，公平地滿足
    其債權，是消費者債務清理條例第151條第1項乃規定協商前
    置程序。準此，債務人雖依金融主管機關協調成立之中華民
    國銀行公會會員辦理消費金融案件無擔保債務協商機制，於
    95年6月7日成立協商，當時上開金融機構債權人雖未加入一
    致性協商，然於消費者債務清理條例施行後，非不可經由本
    條例所規定之協商程序，使該債權人加入協商程序，訂定適
    當合理可行之清償方案，即可免除對單一債權人負擔高額之
    償還金額，而致無法履行對其他債權人之協商條件，亦符合
    本條例兼顧保障債權人公平受償及重建復甦債務人經濟生活
    之立法目的，是債務人將每月償還合庫金庫商業銀行13,000
    元，列入支出，而認係不可歸責於己之事由，逕為聲請本件
    更生，亦有不當。況且，債務人於95年向合庫金庫商業銀行
    申請繳利息之還款方案，已可預見利息繳至97年1月5日止，
    於次月恢復繳本金及利息計13,000元，債務人勢必已考量本
    身收入、支出狀況決定還款之金額是否其所能負擔，是債務
    人以自97年2月起每月償還合庫金庫商業銀行13,000 元認係
    不可歸責於己之事由，逕為聲請本件更生，尚非可採。
  (二)按債務人與金融機構之債權人成立協商後，即應本於債權契
    約，依誠實及信用之原則勉力履行之，是以，債務人在履行
    債務期間，須經歷經濟困苦之過程，其生活程度當然必須相
    當限制，除應積極開源努力勤奮工作以增加收入償還債務外
    ，尚須節流儉樸其生活需求而適當控制其生活費用支出，以
    達成勉力履行債務。次按消費者債務清理條例第151條第5、
    6 項規定：「債務人與金融機構協商成立者，不得聲請更生
    或清算。但因不可歸責於己之事由，致履行顯有重大困難者
    ，不在此限。本條例施行前，債務人依金融主管機關協調成
    立之中華民國銀行公會會員，辦理消費金融案件無擔保債務
    協商機制與金融機構成立之協商，準用前項之規定。」，所
    謂因不可歸責於己之事由，致履行顯有重大困難之情形，應
    係指債務人與最大債權金融機構協商「成立後」，債務人之
    經濟狀況、生活等客觀事實有顯著變動者而言，亦即債務清
    償方案成立後，固由債務人按其條件履行，惟須於其後發生
    情事變更，在清償期間因不可歸責於己之事由，而有收入或
    收益不如預期或支出增加之情形，致該還款方案履行困難甚
    或履行不能，始能聲請更生或清算。此項規定旨在避免債務
    人任意毀棄已成立之協商，濫用更生或清算之裁判上債務清
    理程序，況該債務清償方案係經當事人行使程序選擇權所為
    之債務清理契約，債務人自應受該還款協議所拘束。
  (三)債務人於95年6月7日與債權銀行成立協商後，約定每月償還
    30,678元，自95年7月第一次繳款，迄97年1月最後一次繳款
    ，共繳納19期，並於97年3 月10日經安泰銀行確定毀諾在案
    。而經本院依職權向債務人現任職之國軍台南財務組函詢債
    務人每月實際薪資若干等情，業據國軍台南財務組函覆結果
    ：甲○○每月薪餉計58,915元，扣除保費、退撫費、主副食
    費、健保費後，每月實領51,902元，此有國軍台南財務組97
    年12月16日主財台南字第0970002789號函暨該函檢附之薪資
    明細表在卷可稽；再參以債務人所檢附自95年8月至97年2月
    止每月薪資證明，經核對於履行協商期間至毀諾（即95年7
    月至97年1 月止）平均每月實領薪資為51,948元，毀諾後至
    薪資為法院強制扣薪前（即97年2月至97年8月止）平均每月
    實領薪資為51,975元，則債務人既自95年7 月履行協商條件
    起迄毀諾後薪資為法院強制扣薪前，每月實領薪資均維持在
    51,000元餘，足徵債務人於債務清償期間財產收入並無明顯
    重大變化。
  (四)債務人於本件更生聲請狀內載明，其每月生活支出為38,000
    元，復於97年12月18日民事陳報狀中敘明，每月生活費支出
    為35,100元，然查：
  1.依內政部所公告97年度臺灣省低收入戶最低生活費用每人每
    月為9,829 元，該生活費標準係按照政府最近一年平均每人
    消費支出（包括食品費、衣著鞋襪費、房租水電費、家居管
    理費、醫療保健費、交通通訊費、娛樂教育費及雜項支出）
    百分之60訂定，有內政部歷年最低生活費一覽表1 份在卷可
    稽，債務人與金融機構之債權人成立協商後，即應本於債權
    契約，依誠實及信用之原則勉力履行之，是以，債務人在履
    行債務期間，須經歷經濟困苦之過程，其生活開銷理當予以
    節制，除應積極開源，努力勤奮工作以增加收入償還債務外
    ，其生活更須儉樸，且適當控制其生活費用支出，以達成勉
    力履行債務，以符合公平正義及誠信原則，是認債務人每月
    必要生活費用（包含食、衣、住、行、強制性保險等）依上
    開標準以每月9,829元計算，始屬合理。
  2.按負扶養義務者有數人時，直系血親卑親屬為第一順位履行
    扶養義務之人；負扶養義務者有數人，而其親等同一時，應
    各依其經濟能力，分擔義務，民法第1115條第1項第1款及同
    條第3 項定有明文。債務人主張獨立扶養父母親，惟自債務
    人提出戶籍謄本觀之，債務人尚有胞妹戊○○，且戊○○出
    生別為三女，而債務人出生別為長男，因此可推知債務人之
    父母至少有四名扶養義務人，是債務人陳報其獨立扶養父母
    親，顯與事實不符，自不足採。基此，債務人之父林樺盛有
    四名法定扶養人共同扶養，應認債務人每月為其父林樺盛支
    出每月基本生活費用計2,457元。又按受扶養權利者，以不
    能維持生活而無謀生能力者為限，民法第1117條第1項定有
    明文，又同條第2項規定，前項無謀生能力之限制，於直系
    血親尊親屬不適用之，即直系血親尊親屬受扶養者，仍須以
    不能維持生活者為限（最高法院87年度台上字第1696號判決
    意旨參照）。查債務人之母乙○○於94年度間有利息所得共
    6,612元、95年度間有利息所得共3,276元、96年間有利息所
    得共7,776元，此有乙○○94年度至96年度稅務電子閘門財
    產所得調件明細表附卷可稽，則無論以當年存款年利率，抑
    或現在存款年利率計算，其存款應非少數，且乙○○每月另
    領有台北市敬老津貼3,000元。準此可見，債務人之母親乙○○並非不能維持生活而有受債務人扶養之必要，其仍將乙○○列為受扶養人，並主張其每月須支出扶養費，顯難採信
    。
  3.債務人稱須扶養二名未成年子女云云，惟按未成年子女之基
    本生活費用應參酌96年度綜合所得稅每人免稅額77,000元計
    算，每人每月基本生活所需約6,500元為適當。準此，本院
    認債務人之二名未成年子女丙○○（85年5月10日生）、丁○○（86年5月9日生）每月基本生活費用以6,500元計算為
    適當。再按父母對於未成年子女之扶養義務，不因結婚經撤
    銷或離婚而受影響，其扶養程度應按受扶養權利者之需要與
    負扶養義務者之經濟能力及身分定之，此觀民法第1116條之
    2、第1119條之規定自明，是債務人雖與其子之母親己○○
    已離婚，但己○○對其子女仍負有扶養義務，則債務人亦可
    依其經濟能力請求其前配偶己○○負擔二分之一扶養費而減
    少其扶養費之負擔為6,500元。
  (五)基上所陳，債務人每月實際收入51,902元，扣除債務人每月
    基本生活費用9,829元、父親扶養費2,457元及二名未成年子
    女之上開扶養費用合計6,500 元後，餘額33,116元，已足夠
    履行債務人依債務協商約定每月應償還之款項30,678元。從
    而，是債務人主張其每月收入扣除必要支出後，已無法支付
    依債務協商約定每月應償還之款項，其係因不可歸責於己之
    事由，致履行上開協商顯有重大困難云云，自不足採。
  (六)至債務人薪資為法院每月強制扣薪3分之1部分，係債務人97
    年1 月最後一次繳款毀諾後，債權銀行嗣後始向本院聲請對
    債務人對第三人國軍台南財務組之薪資債權為強制執行，此
    業經本院調取本院97年執字第70714號、97年執字第50806號
    、97年執字第41681 號清償債務強制執行事件及97年執字第
    67502 號信用卡消費款強制執行事件查明屬實，顯與債務人
    原是否可依債務協商內容清償月付金額無關。
  (七)綜參以上各情，聲請人於履行協商債務清償期間，其財產收
    入並無減少，其家庭支出又無增加之情況下，已難謂聲請人
    有何履行顯有重大困難之情事存在，且參互前述聲請人財產
    收入及固定生活必要支出以觀，並無不能清償或不能清償之
    虞至為明確。又聲請人所提出之證據，亦不足以證明其確有
    「因不可歸責於己之事由致履行顯有重大困難」之情形，自
    與消費者債務清理條例第151條第5項之要件，顯有未合。
五、末按債務清償方案既係經當事人於本條例施行前行使選擇權
    所合意成立之債權契約，債務人自應受該成立之契約所拘束
    ，如認該協商成立之清償方案其後有不適當履行之情形，仍
    應誠實面對債務，再循本條例所定之協商機制，誠意向債權
    人協商謀求更合理之清償方案，而非輕率毀諾，逕為聲請更
    生清理程序。查聲請人既於本條例施行前與債權人安泰商業
    銀行等銀行成立協商，每月償還30,678元，且已依協商方案
    履行，如事後有履行不便之情形，認清償方案應予適當調整
    ，非不可經由本條例所規定之協商程序，再與債權人重新協
    商，訂定適當可行之清償方案。且參以，97年5月中華民國
    銀行公會決議，金融機構就曾經參加95年度債務協商毀諾客
    戶提供「個別協商一致性方案」及對有繳款困難之債務協商
    持續履約客戶提供「變更債務協商協議書方案」等語，是認
    聲請人自當循此途徑以求解決，方符合本條例兼顧保障債權
    人公平受償及重建復甦債務人經濟生活之立法目的，是以，
    聲請人率予毀諾，逕為聲請本件更生，亦有不當。
六、綜上所述，債務人於消費者債務清理條例施行前，既已與金
    融機構之債權人依金融主管機關協調成立之中華民國銀行公
    會會員辦理消費金融案件無擔保債務協商機制成立協商，且
    又無因不可歸責於己致履行顯有重大困難之事由，則其聲請
    更生，顯然違背消費者債務清理條例第151條第6項準用同條
    第5 項前段之規定，且上開欠缺又屬無從補正，從而，依上
    開說明，應予駁回其更生之聲請，爰裁定如主文。
中    華    民    國    98    年    2     月    4     日
              民事第二庭    法      官  翁金緞
上為正本係照原本作成
如不服本裁定，應於裁定送達後10日內，以書狀向本院提出抗告
，並繳納抗告費新臺幣1千元
中    華    民    國    98    年    2     月    4     日
                            書  記  官  彭建山


司法院資訊處製作；財團法人民間司法改革基金會備份。
